【裁判字號】    99,台上,798
【裁判日期】    990204
【裁判案由】    違反貪污治罪條例
【裁判全文】
最高法院刑事判決              九十九年度台上字第七九八號
上  訴  人  台灣高等法院台中分院檢察署檢察官
被      告  甲○○
上列上訴人因被告違反貪污治罪條例案件，不服台灣高等法院台
中分院中華民國九十八年七月七日第二審判決（九十六年度上訴
字第二二六０號，起訴案號：台灣台中地方法院檢察署九十四年
度偵字第一九二一二號），提起上訴，本院判決如下：
    主  文
原判決撤銷，發回台灣高等法院台中分院。
    理  由
本件原判決以公訴意旨略稱：被告甲○○為茗弦科技有限公司負
責人，非依據法令從事公務之人員；案外人藍厚（另經國防部
高等軍事法院高雄分院判決無罪確定）則係國防部軍備局生產製
造中心第401廠（下稱401廠）影像製圖組影像處理科少校工程官
，負有該廠相關資訊設備採購業務之職責，為依據法令從事公務
之人員。民國九十一年四月間，401 廠辦理「地圖數質作業資訊
更新」採購案（下稱系爭採購案），計採購桌上型電腦含週邊設
備三十部、網路印表機一台及NOTES 軟體使用授權證明三十套，
預算合計新台幣（下同）二百二十一萬六千元。乃被告與藍厚
竟共同基於圖利之犯意聯絡，利用英僑資訊開發有限公司（下稱
英僑公司）於九十一年七月二十六日之第二次開標，以二百十八
萬八千元議價得標，應依合約型錄交付貨品之機會，先由藍厚
以貨品未合標準等種種理由，刁難拒絕驗收，再由被告主動告知
英僑公司負責人陳由昇稱：如欲完成驗收，須聽從其指示，以與
合約型錄不同，如起訴書附表所示較為低廉之貨品送驗，且毋庸
交付其中三十套NOTES 軟體使用授權證明，但必須給付所生之價
差約五十一萬元等語。英僑公司為求順利通過驗收，遂依被告之
指示，先於九十一年九月十六（起訴書誤繕為「六」）日，匯款
十五萬元至被告指定之彰化銀行虎尾分行00000000000000號、戶
名郭志強之帳戶（下稱郭志強彰銀帳戶）；嗣於同年十月二十二
日，英僑公司即送驗與合約型錄不符之貨品，並由藍厚同意接
收，監驗官胡先民（另經國防部高等軍事法院高雄分院判決無罪
確定）亦未為適當之裁示，即完成驗收通過。英僑公司復於同年
十一月十四日，再匯款二十八萬元至郭志強彰銀帳戶，另面交八
萬元予被告指定之居福科技公司（下稱居福公司）代表陳志安。
被告有與藍厚共同刁難驗收，向英僑公司藉端勒索，並以低價
品充當合約貨品，以此舞弊方式獲得不法利益等情。因認被告涉
犯貪污治罪條例第四條第一項第二款之借端勒索財物及同條項第
三款之購辦公用器材舞弊等罪嫌。經原審審理結果，認被告被訴
之犯罪不能證明，因而維持第一審諭知被告無罪之判決，駁回檢
察官在第二審之上訴；固非無見。
惟查：（一）原判決理由欄四之說明401 廠之驗收人員於九十
一年十月二十二日驗收時，明知英僑公司所交付之個人電腦，其
項目內容與型錄不同，仍判定合格同意驗收，驗收過程有瑕疵等
情；係以證人胡先民證稱：「我是第一次碰到驗收之任務…送驗
之物品與合約不符，我是事後才知道，且當時是由技術代表藍厚
負責判定」（見原判決正本第一一頁）；證人李佳燕證稱：「
我發現英僑公司所交付之設備與合約內第一項次的品牌不符，當
時會驗人員藍厚少校立即提出解釋說『該設備規格與合約相符
，同意接收』…藍厚表示其規格合乎要求，可以驗收」（見原
判決正本第一二頁）；證人張智強證稱：「因為專業的東西我們
並不介入審查…如果技術人員藍厚認為東西可用…我們即可以
接受。（你的意思即是驗收的物品與型錄不同，尊重藍厚的判
斷？）是」各等語為憑。倘若胡先民、李佳燕、張智強上開供述
不虛，則藍厚對於系爭採購案之驗收，似負有判定之權責。但
理由欄四之卻論斷系爭採購案主要是由物流室負責，藍厚並
無獨立主導完成驗收之權責（見原判決正本第三六頁），顯與上
開證人之供述及前揭理由欄四之之說明不符，而有理由矛盾之
違誤。（二）原判決附表項次五「契約應交貨物」欄記載：「三
十套NOTES 授權軟體」，「實際交付貨物」欄記載：「未交貨物
」，「所生價差」欄記載：「每套二千九百四十元，合計八萬八
千二百元」。理由欄四之雖說明：英僑公司所稱如原判決附表
所示其交付產品之價差，顯然無從證明屬實等語（見原判決正本
第三五頁）。但理由欄四之卻謂：依據國防部軍備局九十五年
四月四日昌曄字第0950003721號書函內容，可見證人陳由昇、楊
麗文所稱英僑公司並未交付三十套NOTES 軟體使用授權證明等情
屬實（見原判決正本第一七頁）。原判決對於英僑公司有無依約
交付三十套NOTES 軟體使用授權證明、是否因此產生價差等關於
系爭採購案有無舞弊情事有重要關係之事項，未予釐清，率為有
利被告之認定，自有未洽。（三）理由欄四之論敘：證人楊麗
文、陳由昇所證述關於英僑公司得標後，因簽約、交貨屢遭藍厚
刁難，其間被告曾以電話告知陳由昇，表示要付錢及若不配合
就無法順利交貨，並表示匯第一筆款十五萬元才可以順利交貨，
匯第二筆款二十八萬元是要順利驗貨，給陳志安八萬元是因為系
爭採購案原本是居福公司要得標，因此要賠償彼之損失；英僑公
司係依被告指示匯款至郭志強彰銀帳戶，並付款予陳志安，始得
順利完成驗收過程等情，堪予採信（見原判決正本第一七至二一
頁）。另理由欄四之、、復分別就被告所辯取得上開款項
之各項原因，逐一說明不足採信之理由（見原判決正本第二一至
二六頁）。據此，被告似無正當權源得令英僑公司支付上開款項
。但英僑公司何以願聽從被告之指示付款？又上揭付款與系爭採
購案之交貨、驗收間有無關聯？此攸關被告有無藉端勒索財物犯
行之認定。原判決對此部分未究明審認，遽為被告無罪之判決，
尚嫌速斷。（四）本件起訴書犯罪事實欄記載：被告與藍厚係
共同基於圖利之犯意聯絡，同意英僑公司以低價品充當合約型錄
上之貨品完成驗收，以此獲取不法利益等情。則檢察官起訴之犯
罪事實，除被告與藍厚藉端勒索財物及購辦公用器材舞弊行為
外，並兼及圖利英僑公司行為。原判決對被告此部分犯罪之有無
未為說明，徒以具有公務員身分之藍厚、胡先民另經國防部高
等軍事法院高雄分院判決無罪確定，遽認不具公務員身分之被告
無從單獨為貪污罪之行為主體（見原判決正本第三七頁），併有
已受請求之事項未予判決之違背法令。以上，或為檢察官上訴意
旨所指摘，或為本院得依職權調查之事項，應認原判決有撤銷發
回之原因。
據上論結，應依刑事訴訟法第三百九十七條、第四百零一條，判
決如主文。
中    華    民    國  九十九  年    二    月    四    日
                      最高法院刑事第七庭
                          審判長法官  林  永  茂
                                法官  蘇  振  堂
                                法官  蕭  仰  歸
                                法官  林  立  華
                                法官  陳  世  淙
本件正本證明與原本無異
                                      書  記  官
中    華    民    國  九十九  年    二    月    六    日
                                                      Ｑ

司法院資訊處製作；財團法人民間司法改革基金會備份。
